臺灣高雄地方法院刑事判決　　　　　　　 96年度訴字第424號
公　訴　人　臺灣高雄地方法院檢察署檢察官
被　　　告　乙○○
　　　　　　戊○○
共　　　同
指定辯護人　郭泰煌律師
上列被告等因殺人未遂案件，經檢察官提起公訴（95年度偵字第
26665 號），本院判決如下：
    主  文
乙○○、戊○○共同犯傷害罪，均累犯，乙○○處有期徒刑陸月
，戊○○處有期徒刑肆月。如易科罰金，均以新臺幣壹仟元折算
壹日。
    事  實
一、乙○○前因違反毒品危害防制條例案件，經本院91年度訴字
    第3053號判決判處有期徒刑8 月、4 月，應執行有期徒刑10
    月確定，於民國93年7 月31日執行完畢；戊○○前因違反毒
    品危害防制條例等案件，分經本院92年度訴字第1434號、92
    年度簡字第2747號、92年度簡字第5140號判決判處有期徒刑
    1 年、2 月及3 月確定，嗣經本院93年度聲字第784 號裁定
    應執行有期徒刑1 年4 月確定，並於94年10月12日執行完畢
    。緣丁○○積欠乙○○新台幣（下同）800 元之借款，遂與
    乙○○相約於95年10月5 日下午5 時許，在高雄市楠梓區○○○路1746號前還款，乙○○於是駕駛車牌號碼ZR-9755 號
    自用小客車邀戊○○一同前往。乙○○、戊○○與丁○○見
    面後，一言不合，丁○○取出類似鐵撬之器物，朝上開車輛
    之駕駛座車窗敲打，乙○○、戊○○見狀，遂基於共同傷害
    人之身體之犯意聯絡，分別自車上起出乙○○拾得之非管制
    刀械小武士刀各1 把，下車與丁○○扭打，過程中擊中丁○○，致其受有右手大拇指開放性骨折、小指撕裂傷、右上臂
    挫傷等傷害，嗣為巡邏執勤之司法警察當場查獲，並扣得前
    開小武士刀2 把。
二、案經高雄市政府警察局楠梓分局報告臺灣高雄地方法院檢察
    署檢察官偵查起訴。
    理  由
一、證據能力部分：
(一)、按被告以外之人，於審判外之言詞或書面陳述，除法律有規
    定者外，不得作為證據；又被告以外之人（包括證人、鑑定
    人、告訴人、被害人及共同被告等）於檢察事務官、司法警
    察官或司法警察調查中所為之陳述，與審判中不符時，其先
    前之陳述具有較可信之特別情況，且為證明犯罪事實存否所
    必要者，得為證據，刑事訴訟法第159 條第1 項、第159 條
    之2 分別定有明文。是被告以外之人於司法警察（官）調查
    中所為之陳述，依刑事訴訟法第159 條第1 項規定，係屬傳
    聞證據，原則上無證據能力，惟如該陳述與審判中不符時，
    其先前之陳述具有較可信之特別情況，且為證明犯罪事實存
    否所必要者，依同法第159 條之2 規定（即刑事訴訟法第15
    9 條第1 項所指之「除法律有規定者外」），始例外認為有
    證據能力；如該陳述與審判中相符時，因該陳述並不符合刑
    事訴訟法第159 條之2 有關傳聞例外之規定，故不得作為認
    定本案犯罪事實有無之證據，此時，當以證人於審判中之陳
    述作為證據。另所謂「前後陳述不符」之要件，應就前後階
    段之陳述進行整體判斷，以決定其間是否具有實質性差異，
    惟無須針對全部陳述作比較，陳述之一部分有不符，亦屬之
    。又「證明犯罪事實之存否所必要」，即使用證據之必要性
    ，係指因無法再從同陳述者取得證言，而有利用原陳述之必
    要性，只要認為該陳述是屬於與犯罪事實存否相關之事實，
    並為證明該事實在實質上之必要性即可。而「具有可信之特
    別情況」，係指依陳述時之外部客觀情況而言，足以令人相
    信該陳述是虛偽之危險性不高，必須綜合該陳述是否未受到
    外力影響；陳述人之觀察、記憶、表達是否正確及有無偽證
    之各項因素，而為判斷。經查：證人即告訴人丁○○警詢之
    陳述與審判中相符，依前開說明，應以其審判中所述作為證
    據，其警詢所述應無證據能力。
(二)、按被告以外之人於偵查中向檢察官所為陳述，除顯有不可信
    之情況者外，得為證據，刑事訴訟法第159 條之1 第2 項定
    有明文。偵查中對被告以外之人所為之偵查筆錄，或被告以
    外之人向檢察官所提之書面陳述，性質上均屬傳聞證據。惟
    現階段刑事訴訟法規定檢察官代表國家偵查犯罪、實施公訴
    ，依法其有訊問被告、證人及鑑定人之權，證人、鑑定人且
    須具結，而實務運作時，檢察官偵查中向被告以外之人所取
    得之陳述，原則上均能遵守法律規定，不致違法取供，其可
    信度極高。職是，被告以外之人前於偵查中已具結而為證述
    ，除反對該項供述得具有證據能力之一方，已釋明「顯有不
    可信之情況」之理由外，不宜即遽指該證人於偵查中之陳述
    不具證據能力。證人丁○○、邱宗明、甲○○於偵查中以證
    人身分具結後之陳述，被告及辯護人均未曾提及檢察官在偵
    查時有不法取供之情形，且未釋明上開供述有顯不可信之情
    況，依前述說明，渠等於偵查中之證言自具有證據能力。
(三)、按刑事訴訟法第159 條之5 規定，被告以外之人於審判外之
    陳述，雖不符前4 條之規定，而經當事人於審判程式同意作
    為證據，法院審酌該言詞陳述或書面陳述作成時之情況，認
    為適當者，亦得為證據。當事人、代理人或辯護人於法院調
    查證據時，知有第159 條第1 項不得為證據之情形，而未於
    言詞辯論終結前聲明異議者，視為有前項之同意。本件共同
    被告乙○○、戊○○於警詢陳述關於渠等相互間之部分，亦
    屬被告以外之人於審判外之陳述，為傳聞證據，被告2 人及
    辯護人均知有不得作為證據之情形，並同意上開證據作為本
    案證據。本院斟酌上開被告於警詢所述關於共同被告相互間
    之部分，過程並無受不當外力之影響，認適合作為本案之證
    據，依前揭規定，認渠等於警詢陳述該部分證詞均有證據能
    力。
二、訊據被告乙○○固坦承持扣案之小武士刀1 把與丁○○扭打
    乙節，被告戊○○對於與乙○○前往上開地點一情亦供陳不
    諱，惟均否認有何傷害犯行；被告乙○○辯稱：丁○○站在
    車外持鐵撬朝車內攻擊伊，伊始拿起小武士刀抵擋，之後丁○○將伊拉出車外，兩人才開始扭打，純粹是自衛，沒有傷
    害之意思云云；被告戊○○辯稱：伊當時在場並未拿刀，亦
    無徒手傷害丁○○，伊患有舌癌，體能狀況不佳，不可能持
    刀揮砍丁○○云云，惟查：
(一)、告訴人丁○○為清償積欠被告乙○○800 元之借款，遂與被
    告乙○○相約於前揭時地還款，被告乙○○於是駕駛車牌號
    碼ZR-9755 號自用小客車邀被告戊○○一同前往。被告乙○○、戊○○與丁○○見面後，一言不合，丁○○取出類似鐵
    撬之器物，朝上開車輛駕駛座之車窗敲打，乙○○、戊○○
    見狀，亦分別自車上起出非管制刀械之小武士刀各1 把，下
    車與丁○○扭打，過程中擊中丁○○，致其受有右手大拇指
    開放性骨折、小指撕裂傷、右上臂挫傷等傷害之事實，業據
    被告乙○○於警詢時自陳：因丁○○與伊有金錢糾紛，約好
    要還錢，伊便與戊○○駕車一同前往，到達後伊請丁○○上
    車談，丁○○不願意，伊亦不願下車與丁○○談，丁○○遂
    破口大罵，並持長約30公分之鐵撬敲打車輛，並打開車門要
    拉伊下車，伊就順手拿起身邊的刀子，才與丁○○打架，戊○○看到伊被丁○○攻擊，才持刀要幫伊解圍等語（見警卷
    第2 頁背面）；被告戊○○亦於警詢時供陳：丁○○拿鐵撬
    往門內戳，又將乙○○拉出門外，乙○○便從車上取出小武
    士刀朝丁○○方向逼近，伊見狀亦持另1 把小武士刀準備幫
    乙○○解圍等語。核與證人即告訴人丁○○於偵查中及本院
    審理時均證稱：被告2 人持刀朝伊揮砍，砍到右手臂、右手
    小拇指、大拇指等語大致相符（見偵卷第34頁、本院卷第75
    頁），並有健仁醫院診斷證明書、健仁醫院96年3 月16日第
    0960000077號函、96年3 月29日第0960000086號函、受傷照
    片2 張在卷、小武士刀2 把扣案可資佐證。
(二)、證人丁○○雖於本院審理時證稱：並未持鐵撬攻擊乙○○等
    語，被告乙○○於案發翌日（6 日）帶同司法警察到場亦未
    扣得疑似鐵撬之器具。然證人丁○○於偵查中亦證稱：那天
    他們開車來，我看到車上共有2 人，還有2 把武士刀，他們
    要我上車，我不敢上車，後來我敲他車窗等語（見偵卷第34
    頁），又觀之被告於當日所駕駛之自用小客車之駕駛座車門
    附近，確實有損壞痕跡，有照片可證（見警卷第20頁圖1 、
    圖2） ，被告2 人供述丁○○先持鐵撬攻擊等語，應非子虛
    。證人丁○○雖於本院審理時證稱：伊僅用手打車窗等語，
    然衡情，證人丁○○既見被告2 人車上有武士刀而不願依被
    告2 人之要求上車，足見其亦預見可能有危險，豈有繼續滯
    留現場，甚至敲打被告車窗之理。證人丁○○當時確實有挑
    釁之舉，應可認定。
(三)、被告乙○○雖於本院審理時辯稱係為抵擋丁○○之攻擊云云
    ，然復按正當防衛必須對於現在不法之侵害始得為之，侵害
    業已過去，即無正當防衛可言，又彼此互毆，必以一方初無
    傷人之行為，因排除對方不法之侵害而加以還擊，始得以正
    當防衛論，故侵害已過去後之報復行為，與無從分別何方為
    不法侵害之互毆行為，均不得主張防衛權（最高法院30年度
    上字第1040號判例意旨參照），再按行為人對於現在不法之
    侵害，本乎防衛自己或他人權利之意思，在客觀上有時間之
    急迫性，並有實施反擊予以排除侵害之必要性，且其因而所
    受法益之侵害，亦符合相當性之情形，予以實施防衛行為（
    反擊）者，始稱相當，倘若行為人表面上縱受有侵害之狀態
    存在，然欠缺防衛之意思，反係本於加害對方之意圖，基於
    藉口、報復、利用機會等情形，而實施犯罪行為，因其非出
    於防衛之意思，自不得認為其所為係屬「正當防衛」之防衛
    行為（最高法院84年度臺上字第3449號判決意旨可資參照）
    ，被告乙○○雖以前詞置辯，然證人即查獲之司法警察邱宗
    明、甲○○分別於偵查中均證稱：遠遠看到被告2 人持刀由
    上往下往告訴人揮，告訴人一直閃躲等語（見偵卷第51頁）
    ，足見當時之情況，丁○○已屈居弱勢，不法侵害已屬過去
    ，被告乙○○於此情況下仍有持續攻擊之行為，顯無正當防
    衛之阻卻違法事由存在。是被告乙○○前開所辯，顯係事後
    卸責之詞，委不足採，無礙其本件罪責之成立。
(四)、被告戊○○雖於本院審理時辯稱：沒有拿刀，伊患有舌癌，
    體能狀況不佳，不可能持刀揮砍云云，然其於警詢時業已供
    述：看到被告乙○○被攻擊，所以持刀準備去幫乙○○解圍
    等語明確（見警卷第7 頁），證人即共同被告乙○○亦於警
    詢時供陳：被告戊○○持刀前來替伊解圍等語（見警卷第2
    頁背面），當場查獲被告2 人之警甲○○亦於本院審理時證
    述：目擊戊○○持刀揮砍之動作，戊○○當時生龍活虎等語
    。被告戊○○前述辯解亦無可採。
(五)、按殺人未遂與傷害之區別，本視加害人有無殺意為斷，被害
    人受傷之程度，被害人受傷處所是否為致命部位、傷痕多寡
    及輕重如何，僅足供認定有無殺意之參考，究不能據為區別
    殺人未遂與傷害之絕對標準，故不能僅因被害人受傷之位置
    係屬人體要害，即認定加害人自始即有殺害被害人之犯意（
    最高法院94年度台上字第6857號判決意旨參照）。證人丁○○雖證稱：被告2 人分持小武士刀接連朝伊頸部以上部位揮
    砍，連砍帶罵，還說要殺死伊，伊用手抵擋，造成手指骨折
    及手臂受傷，按照被告2 人揮砍之方法及部位，固然可能致
    生相當危害。但被告究係基於殺人或重傷害抑或普通傷害犯
    意下手，仍應綜合全部卷證，始能判斷。經查：本件被告乙○○與告訴人間，除僅有800 元之債務關係外，並無其他仇
    恨，被告戊○○更與告訴人不相識，業據證人丁○○於本院
    審理時證述明確（見本院卷第73、74頁），衡諸被告2 人與
    告訴人之交往情形，應尚不致因告訴人先持鐵撬攻擊即萌生
    殺人動機。被告2 人持以揮砍告訴人時小武士刀雖均有出鞘
    ，然扣案之小武士刀2 把，均係刀刃未開鋒之刀械，業經高
    雄市政府警察局鑑識無誤，有高雄市政府95年11月2 日高市
    府警保字第0950056759號函在卷可憑，且告訴人所受傷勢，
    僅右手大拇指開放性骨折、小指撕裂傷、右上臂挫傷，均非
    致命部位，尤其，被告2 人均持刀攻擊告訴人，倘渠等當時
    有殺人之意，被告2 人各持1 刀接連揮砍，告訴人寡不敵眾
    ，所受傷勢，豈可能僅有3 處；告訴人雖受有手指骨折等傷
    害，然手指部分之骨頭細弱，受硬物攻擊容易斷裂，反觀告
    訴人之右上臂受傷輕微，似難僅以告訴人手指骨折即認被告
    2 人下手甚重，再者，人於發生爭執衝突時，難免會有一時
    性之情緒用詞，尚不得僅以被告2 人曾經出言要殺死告訴人
    ，即推認被告2 人有殺人之犯意。被告2 人因告訴人之突然
    攻擊，出於教訓而傷害之意思應可認定。
(六)、綜上所述，被告2 人係基於傷害之犯意，持刀揮砍告訴人，
    造成普通傷害之結果，本件事證明確，被告犯行足堪認定，
    應予依法論科。
三、核被告所為，均係犯刑法第277 條第1 項之傷害罪。公訴人
    雖以殺人未遂罪名對被告提起公訴，惟被告並無殺人故意，
    已如前述，起訴法條容有未合，但起訴之基本事實相同，應
    由本院變更起訴法條。被告2 人先後揮砍告訴人多刀，係於
    密切接近之時間及同地實施，侵害同一之法益，各行為應不
    具獨立性，且係出於同一傷害之目的，依一般社會觀念，應
    視為數個舉動之接續施行，合為包括之一行為予以評價，屬
    接續犯。被告2 人就傷害犯行間，有犯意聯絡，行為分擔，
    為共同正犯。被告乙○○前因違反毒品危害防制條例案件，
    經本院91年度訴字第3053號判決判處有期徒刑8 月、4 月，
    應執行有期徒刑10月確定，於93年7 月31日執行完畢；被告
    戊○○前因違反毒品危害防制條例等案件，分經本院92年度
    訴字第1434號、92年度簡字第2747號、92年度簡字第5140號
    判處有期徒刑1 年、2 月及3 月確定，嗣經本院93年度聲字
    第784 號裁定應執行有期徒刑1 年4 月確定，並於94年10月
    12 日 執行完畢，有臺灣高等法院被告前案紀錄表在卷可稽
    ，渠等其受有期徒刑執行完畢後，於5 年以內再故意犯本件
    有期徒刑以上之罪，均為累犯，應依刑法第47條第1 項之規
    定，各加重其刑。爰審酌被告2 人持刀傷害告訴人，造成告
    訴人受有前述傷害，又迄未與告訴人達成和解，實有不該，
    然念本件告訴人先持鐵撬攻擊，為事發主因，所受傷勢並非
    重大，被告2 人因遭告訴人突來之攻擊始誤觸刑章，尚有可
    原，被告戊○○係見同行之友人即被告乙○○與告訴人扭打
    ，始上前解圍，惡性較輕等一切情狀，分別量處如主文所示
    之刑，並諭知易科罰金之折算標準。扣案小武士刀2 把，係
    被告乙○○案發前幾日拾得，因無其他證據證明確係被告乙○○所有，爰不另為沒收之諭知，附此敘明。
據上論斷，應依刑事訴訟法第299 條第1 項前段、第300 條，刑
法第28條、第277 條第1 項、第47條第1 項、第41條第1 項前段
，刑法施行法第1 條之1 ，判決如主文。
本案經檢察官丙○○到庭執行職務。
中　　華　　民　　國　　96　　年　　6 　　月　　4 　　日
                  刑事第一庭    審判長法  官  陳明富
                                      法  官  王淑惠
                                      法　官  陳宛榆
以上正本證明與原本無異。
如不服本判決，應於判決送達後10日內，向本院提出上訴狀。
                                書記官  劉甄庭
中　　華　　民　　國　　96　　年　　6 　　月　　5 　　日
附錄本判決論罪之法條
中華民國刑法第277條
（普通傷害罪）
傷害人之身體或健康者，處3 年以下有期徒刑、拘役或1 千元以
下罰金。犯前項之罪因而致人於死者，處無期徒刑或7 年以上有
期徒刑；致重傷者，處3 年以上10年以下有期徒刑。
